【裁判字號】    92,上訴,841
【裁判日期】    921210
【裁判案由】    違反槍砲彈藥刀械管制條例
【裁判全文】
臺灣高等法院臺中分院刑事判決                    九十二年度上訴字第八四一號
    上  訴  人
    即  被  告  乙○○
    選任辯護人  張淑琪
右上訴人因違反槍砲彈藥刀械管制條例案件，不服臺灣臺中地方法院九十年度訴字第
二二一五號中華民國九十二年三月二十六日第一審判決（起訴及移
臺中地方法院檢察署九十年度偵字第一三五七七、一六四二九號），提起上訴，本院
判決如左：
    主      文
原判決關於乙○○寄藏槍枝零件部分撤銷。
乙○○連續未經許可寄藏槍枝之主要組成零件，處有期徒刑貳年，併科罰金新臺幣壹
拾捌萬元，罰金如易服勞役，以罰金總額與陸個月之日數比例折算。
扣案土造金屬撞針壹支、土造槍管壹支、土造金屬槍管壹支及改造九○子彈壹顆均沒
收。
    事      實
一、乙○○與陳明宏（身分證號碼Ｚ000000000號，業於民國九十一年六月
    九日死亡）乃朋友關係。緣陳明宏於八十九年底向乙○○借用砂輪機、電鑽等工
    具使用，嗣於九十一年間歸還時，為躲避警察之追緝而將土造九○子彈二顆（經
    鑑定結果不具殺傷力，涉嫌製造子彈部分業經原審法院判決無罪確定）、彈殼半
    成品（即扣押物品清單所列之銅塊）十八顆、火藥一瓶、槍彈設計圖一張、玩具
    撞針一支、改造槍管半成品二支及屬於槍枝主要組成零件之土造金屬撞針一支（
    實物編列序號２）、土造槍管一支等物品攜至臺中縣太平市一一二號四樓十一室
    乙○○租住處，交由乙○○保管，乙○○明知前開物品中之土造金屬撞針一支、
    土造槍管一支均屬槍枝之主要組成零件，竟基於未經許可寄藏槍枝主要組成零件
    之概括犯意，在上址接受陳明宏前開槍枝主要組成零件而予以寄藏。迄九十年五
    月二十一日十八時許，經警持臺灣臺中地方法院檢察署檢察官核發之搜索票前往
    上址查獲扣案。迄九十年八月底間，陳明宏之小弟即姓名年籍不詳，綽號「阿華
    」之男子攜帶改造手槍零組件一組（本案編號0000000000號，含土造
    金屬槍管、滑套、扳機、槍身、彈簧）及具殺傷力之改造九○子彈貳顆前往乙○
    ○位於臺中市○○路一一二號六樓之四租住處欲交予乙○○保管，乙○○竟承前
    寄藏槍枝主要組成零件之概括犯意，明知前揭改造手槍中之土造金屬槍管一支屬
    槍枝主要組成零件，亦知悉其中改造九○子彈屬違禁物，竟仍予接受寄藏之，迄
    九十年九月六日二十二時許，乙○○將前揭編號0000000000號槍枝及
    改造九○子彈二顆攜出，在臺中市○區○○路一一二號前為警查獲，並扣得前開
    手槍零組件一組及改造九○子彈二顆（壹顆經試射後僅餘彈殼碎片及彈頭壹顆）
    。
二、案經臺中縣警察局東勢分局移送臺灣臺中地方法院檢察署檢察官偵查起訴暨移送
    併辦。
    理      由
一、訊據上訴人即被告乙○○於右揭犯罪事實坦承不諱，其選任辯護人則稱依卷附鑑
    驗報告記載本案扣案撞針等尚無法組成槍砲，是應非屬槍枝主要組成零件，又依
    法務部調查局鑑定通知書記載，本案編號0000000000送鑑手槍係遊戲
    槍械，是其中槍管等零件均非槍枝主要組成零件，又扣案槍枝槍管有無來福線，
    條數、方向如何未見鑑定機關明，是鑑定意見不足採云云，然查：
（一）本案在前揭處所先後二次查獲撞針、槍管、土造槍管及改造手槍零組件一組（
      含槍管、滑套、扳機、槍身、彈簧，欠缺彈匣、槍機，槍枝管制編號0000
      000000）暨改造子彈二顆等情，有扣押物品清單在卷及扣案物品可證，
      被告就此亦未爭執，此部分事實自可確認。
（二）經本院就扣案物品函請內政部鑑定結果，其中土造槍管一支列屬成品，土造金
      屬撞針一支（實物編列序號２）可供仿ＧＬＯＣＫ廠半自動手槍製造之玩具槍
      使用，認可組成該款ＧＬＯＣＫ廠制式手槍使用，均屬內政部八十六年十一月
      二十四日台８６台內警字第八六七○六八三號公告之槍砲主要組成零件，改造
      手槍一支（槍枝管制編號0000000000）其槍管部分亦認定係屬槍砲
      主要組成零件。分別有內政部內授警字第０９２００７６１２９號及０９２０
      ０７６５１６號函附本院卷第五十五、六十二頁可參。
（三）被告辯稱扣案撞針、槍管等尚無法組成具有殺傷力槍枝，且並非自始為充當槍
      枝零件使用，是應非槍枝主要組成零件云云，然本案並非僅查獲扣案屬槍枝零
      件之槍管、撞針，亦併查獲彈殼半成品、槍管半成品、子彈等物，可見原持有
      者確有製造此等零件供組成槍枝或子彈之意，又雖然本案被告二次遭警查獲之
      零件均尚無法組合成具有殺傷力槍枝，然槍砲彈藥刀械管制條例第十三條第四
      項就未經許可，持有、寄藏槍砲彈藥主要組成零件犯行予以科罰，並未限定須
      行為人持有足以組成具殺傷力槍砲彈藥之各項完整零件者始足論罪，自不應任
      意限縮解釋為僅持有其中一項或數項主要零件，而不足以組成完整槍枝者即不
      成罪，蓋如持有具殺傷力槍枝之各項零件，僅查獲時處於零件散解狀態，自仍
      應認係犯持有槍枝罪，當無竟從輕僅依持有零件罪處斷之理，行為人縱僅持有
      部分槍枝主要零件，然仍可再設法製造或尋得其他匹配零件組合之，亦有危害
      社會秩序、人民安全之虞，自有科罰之必要，被告辯稱扣案物品尚無法組成槍
      枝云云及本案零件並非自始即供槍枝使用，是不應科罰云云均無可採。
（四）被告辯稱扣案槍管有無來福線，條數、方向如何未見鑑定機關明，是鑑定結
      論不足採云云，然制式槍枝槍管內固多有來福線（即膛線），惟土造或改造槍
      枝之性能、殺傷力原無法與制式槍枝相比擬，是槍砲彈藥刀械管制條例始會分
      設輕重不同之處罰規定，原不能執制式槍枝之標準謂須達「有效射程內最大威
      力」者始具殺傷力，亦無任何法令規定須具備來福線（膛線）者始為槍管，辦
      理刑案常見持有換裝金屬槍管之玩具槍，甚亦有持以傷人者，又豈曾見土造槍
      管中竟有膛線，欲計算槍管所須膛線條數、間距、方向等，並進而在槍管內精
      準刻劃膛線，而無造成膛炸之虞，事涉工程專業，豈為市井無賴所能達成，發
      射槍枝係藉火藥燃燒產生之膨脹氣體驅動彈頭，並由槍管賦予彈頭方向射向目
      標，制式槍枝槍管膛線目的係為造成彈頭旋轉結果以穩定彈道，無膛線之槍枝
      僅能謂射出子彈之穩定性稍差，不能謂即無殺傷力，是被告所辯自無可採。
（五）又被告於警訊及原審法院初訊時供稱扣案物品之來源固與嗣後於本院審理時所
      供有異，其先是供稱前後二次遭查獲扣案之槍管、子彈等物品乃是在九十年農
      曆年後在南投埔里山上撿到的拿回家放著；嗣後則改稱：之前供稱扣案槍枝、
      子彈半成品為其在南投山區撿拾而得云云，均係信口胡謅，實則該等物品中第
      一次遭查獲部分乃九十年一月間，由案外人陳明宏（業已於九十一年六月間死
      亡，詳原審卷第一六六頁）寄放於其住處，其以為東西只是半成品也沒有殺傷
      力，且知道該陳明宏身上有槍，心裡感到害怕，便將該等物品一直放在其住處
      ；第二次遭查獲的物品乃是九十年八月底由陳明宏之小弟「阿華」（真實姓名
      年籍不詳）以陳明宏在臺中監獄戒治中，過兩、三個月才會回來等語拿來寄放
      的等語（參閱原審法院九十一年八月十四日之審判筆錄）。經查被告先前供稱
      該等物品係在南投山區撿拾而得一節，經本院詳訊其細節時供稱：當時是在山
      區看到該等物品以白色的塑膠袋包著，打開來看裡面有二、三之鐵管，口徑約
      中指指頭大還有子彈半成品、火藥及工具，是在山上一個國小邊的水溝撿到的
      ，當時就是一包東西放在那裡，很明顯可以看到云云，然而，槍枝、子彈乃違
      禁物品，顯有隨意丟棄之理，遑論草草以一塑膠袋包著即丟置在路邊水溝邊之
      理，被告此等說詞已屬不攻自破，礙難採信；至其後所稱之阿華等人固查無實
      據，惟陳明宏其人經原審法院查詢其前科紀錄有製造具有殺傷力之槍枝等前科
      ，有臺灣高等法院被告全國前案紀錄一份在卷可稽，又陳明宏曾有於八十八年
      八月至八十八年十二月底製造具有殺傷力之仿克拉克十七型半自動手槍等前科
      ，有臺灣高等法院九十一年度上訴字第七一六號判決一份在卷可稽；再者，陳
      明宏於九十年六月間確實係於臺灣臺中戒治所接受強制戒治，且於同年十二月
      二十九日戒治期滿出監等情，亦有法務部在監在押資料一份在原審卷可資佐憑
      ，核與被告改稱係陳明宏所委託寄放以及由阿華於九十年八月間轉知該陳明宏
      在戒治中還有二、三個月才要出來所以先寄放等語相符，相較於被告於警訊、
      偵查及原審法院初訊階段之陳述，其嗣後改稱之內容尚較前者有具體實據，應
      屬較為可採，併此敘明。
    綜核上情，本案事證明確，被告所辯係畏罪飾卸之詞，無足採信，應依法論罪科
    刑，又被告請求勘驗蔡姿宜錄音帶，惟本院並未認定被告有製造槍枝、子彈犯行
    （詳後述），被告前揭辯解是否可採亦與蔡姿宜證述無，是並無為此調查之必
    要。
三、核被告所為，係犯槍砲彈藥刀械管制條例第十三條第四項之未經許可寄藏槍枝主
    要組成零件罪及同條例第十二條第四項之未經許可寄藏子彈罪；被告以一行為同
    時寄藏槍枝主要組成零件及具有殺傷力之改造子彈（第二次遭查獲部分），而觸
    犯上揭二罪名，應依刑法第五十五條規定，從一重之未經許可寄藏槍械主要組成
    零件罪處斷；又被告先後二次寄藏槍枝主要組成零件，時間緊接，所犯罪名相同
    ，顯係基於概括犯意為之，是為連續犯，爰依刑法第五十六條之規定以一罪論，
    並加重其刑（被告於本院調查時，固曾謂伊在第一次遭查獲後，有改過自新之意
    云云，然刑案被告為邀寬減，是稱其有自新之意，應屬必然，被告二次遭警查獲
    時間相距不遠，依有利被告原則，本院仍認屬連續犯）。公訴意旨認被告係犯同
    條例第十一條第五項、第一項以及同條例第十二條第五項、第一項之未經許可製
    造可發射子彈具有殺傷力之槍枝未遂罪及製造子彈未遂罪，尚有未洽，應予變更
    （詳後述）。公訴意旨雖僅對被告第一次遭查獲部分之犯行起訴，惟該部分經本
    院變更起訴法條後，與併辦部分具有連續犯之裁判上一罪關係，自為起訴效力所
    及，本院應一併予以審酌。原審以被告犯罪事證明確，予以論罪科刑，固非無見
    ，惟查（一）本案第一次查獲物品中槍管半成品二支尚不具完整之槍管雛型，無
    法供組合使用，又另撞針一支（實物編列序號１）為單純玩具金屬撞針，均非槍
    枝主要組成零件，有內政部內授警字第０９２００７６１２９函附本院卷第五十
    五頁可參，原審法院認此等槍管半成品及玩具撞針亦屬槍枝主要組成零件，認定
    事實尚有未洽，（二）原審判決理由欄據上論斷文漏引刑事訴訟法第三百條及刑
    法第五十六條，應有疏漏，（三）原審法院判處被告罰金刑新臺幣十八萬元，自
    應依刑法第四十二條第三項規定諭知罰金易服勞役之折算標準，原審判決誤引同
    條第二項，亦屬違誤，被告上訴意旨稱扣案物品均非槍枝主要組成零件云云雖無
    可採，但原審法院就被告寄藏槍枝零件部分判決既有如上瑕疵，即屬無可維持，
    應由本院予以撤銷改判，審酌被告雖未持上開槍械之主要組成零件以及具有殺傷
    力之改造子彈另供犯罪之用，該等物品亦尚未具實質之殺傷力，惟其行為對社會
    治安已有嚴重之潛在威脅，其姑息真正製造持有槍械子彈之人，二度接受該等物
    品之寄藏，足以助紂為虐、為虎作倀，並參酌其犯罪後態度等一切情狀，量處如
    主文第二項所示之刑示懲，並就罰金部分諭知易服勞役之折算標準。扣案土造金
    屬撞針壹支（實物編列序號２）、土造槍管壹支、土造金屬槍管壹支（編號00
    000000槍枝中之槍管）及改造九○子彈壹顆屬違禁物，應依法宣告沒收，
    至於其餘扣案物品（包括玩具撞針、彈殼半成品、槍管半成品、不具殺傷力子彈
    及工具等）及試射驗餘之彈殼等均尚非違禁物，爰不宣告沒收。
四、公訴意旨認被告涉犯製造可發射子彈之手槍未遂及製造子彈未遂之犯嫌，惟犯罪
    事實應依證據認定，無證據不得推定犯罪事實，不能證明被告犯罪或其行為不罰
    者，應諭知無罪之判決，刑事訴訟法第一百五十四條、第三百零一條第一項分別
    定有明文，又事實之認定，應憑證據，如未能發現相當證據，或證據不足以證明
    ，自不能以推測或擬制之方法，以為裁判基礎；另認定犯罪事實應依證據，為刑
    事訴訟法所明定，故被告否認犯罪事實所持之辯解，縱屬不能能立，仍非有積極
    證據足以證明其犯罪行為，不能遽為有罪之認定，最高法院著有四十年臺上字第
    八十六號、三十年上字第一八三一號判例可資參照。公訴意旨認被告涉犯製造手
    槍、子彈未遂係以被告之同居女友蔡姿宜（業經臺灣臺中地方法院檢察署檢察官
    不起訴處分確定在案）曾於偵查中到庭陳稱該扣案物確屬被告所持有，且曾經見
    過被告於該住處使用電鑽等情明確；又扣案手提電鑽等工具，均可置入被告所稱
    之鐵管；再者，改造槍彈事涉違法，行為人理當小心、謹慎，自無任意棄置而由
    被告輕易拾獲之可能；況且衡諸常情，若一般人發現自己時得知物品為違禁物品
    ，當係迅速丟棄以避免遭來刑責，而非如被告之攜回住處並藉口忙碌而長期存放
    ，故被告之辯解無足採信云云為其論述之依據。訊據被告矢口否認有何製造、改
    造槍械、子彈之犯行等，並以扣案工具如彈簧、游標尺、挫刀電鑽、砂輪機等物
    均係其作牆壁切割或鑿壁等工作時所用之工具等語為辯，經查：
（一）本件固於被告之租屋處查獲槍枝之主要組成零件、具有殺傷力之子彈外，另亦
      查獲有電鑽、砂輪機等物品，惟手提電鑽、砂輪機等物品乃一般常見之五金工
      具，電鑽之鑽頭有各種大小尺寸亦非異於常態，而鐵鎚、挫刀、磨刀石、萬用
      螺絲起子頭、螺絲起子、斜口鉗、活動鉗等物品更是一般習見慣用之工具，是
      否能以被告持有該等工具即認其有製造、改造槍枝、子彈之犯行，已有可疑；
（二）況改造、製造槍枝、子彈等物品，勢需相當之技術暨車床等相當之設備或機器
      始得為之，被告乙○○是否具備以一己之力獨自改造槍枝之技術等節，實查無
      相關之實據足資認定；
（三）再者，證人蔡姿宜於偵查中係供稱：「（問：這些改造槍彈成品、半成品工具
      來源？）我不知道，是我男朋友乙○○放的，他放了幾個月。」、「（問：你
      們在查獲現場住多久？）半年多。」、「（問：鄭某有在住處使用該工具？）
      我只有看過很大聲之電鑽，作何用途我不知道，因我在睡覺。」、「（問：該
      槍枝草圖何人所畫？）不知道。」、「（問：鄭某平常職業？）他原來做牆壁
      切割工作，直到今年二月份離職。」、「（問：涉嫌違反槍砲彈藥刀械管制條
      例有何意見？）我不知道家中有放這些東西。」等語（以上參閱臺灣臺中地方
      法院檢察署九十年五月二十二日之訊問筆錄）；復於原審法院審理時到庭結證
      稱：「（問：原來與被告的關係？）我以前的男友。」「（問：九十年五月時
      還有無交往？）還在一起。我們那時都住在一起，有時會去臺中市○○路一一
      二號四樓一一室住。」、「（問：被告當時工作？）他白天在做切割牆壁的工
      作。他工作的工具很多都帶回來。」、「（問：這段期間被告有無跟你展示槍
      砲？）沒有。」、「（問：有無看過被告在用這些東西？）沒有。」、「（問
      ：警訊時說你有看過被告在用這些改造工具，還持有一把槍？）那時警察很兇
      ，筆錄寫好就要我簽名，因為他們很兇所以我就簽了，我根本沒有那樣說。」
      、「（問：為何偵訊時說這些（按：即改造槍彈成品、半成品工具來源？）是
      被告放的，放了幾個月？）檢察官問的時候我以為他說的是工作的工具，我才
      說放了幾個月。」、「（問：偵訊時你說你有看過被告在用電鑽？）我以為要
      照著警訊筆錄上的內容講。」、「（問：有無看過這些槍枝的草圖？）我從來
      沒有看過。」、「（問：被告有無在晚上你休息時使用這些工具？）我晚上在
      海產店工作，不知道，我回去後也沒有看過他使用這些工具。他也沒有跟我說
      他有這些火力或槍砲。」等語（參閱原審法院九十一年五月三十日之審判筆錄
      ），則由證人之證詞當中僅可得知被告雖擁有扣案之工具，惟是否曾用該批工
      具製造槍、彈，仍屬不明，實無從據此推認該等工具係被告用以製造槍械、子
      彈之用；況被告係一從事切割牆壁之工人一節，業據證人蔡姿宜二度到庭證述
      屬實，則被告擁有前揭工具，尚無違背常情之處，則證人蔡姿宜之證詞，亦無
      從作為本件被告有製造手槍、子彈等犯嫌之不利證據。
（四）又經原審法院將被告第一次遭查獲時一併查扣之槍枝草圖經送鑑定結果，認其
      內容係包括「槍管彈室兩側面及後端之結構圖及彈殼之剖面圖」二部分等情，
      業據內政部警政署刑事警察局鑑定在卷，有前述鑑定函一份可稽，惟被告於原
      審法院九十年九月二十一日訊問時供稱：「（問：改造圖是否你畫的？（提示
      ）是的，這是槍管的圖，子彈有無圖我忘記了，事過太久。」，則以槍枝圖、
      子彈圖均係屬結構圖形，繪製時需畫出槍枝之剖面，並註記各剖面之長度，其
      繪製本較一般平面圖形之製作為難，若該槍枝草圖確實係被告所繪製，當無就
      該草圖中有無子彈部分之繪製等情有所遺忘，其辯稱該草圖並非其所繪製等語
      ，尚非全然不可採信。再者，送件槍枝草圖經前揭鑑定單位鑑定結果，認係GL
      OCK 廠製半自動手槍用之槍管及彈殼之剖面結構圖，該送鑑之槍枝零件，除游
      標尺可用以量測長度外，其餘彈簧五條、撞針半成品二支、土造槍管成品一支
      及進彈機構一個，均與槍枝草圖之內容不相吻合，另改造槍管半成品二支，因
      尚不具完整之槍管雛形，無法臆測是否即為供製造該草圖所繪之槍管，有前揭
      鑑定報告書一份可稽；則本件槍枝草圖與扣案之槍枝組成零件既不相符，實難
      僅以被告持有該槍枝草圖及該等槍枝組成零件即逕認被告有製造手槍未遂之犯
      行；此外，依照一般常情論斷，槍枝需配合子彈方能發揮功用，如不能認定被
      告有製造槍枝之犯行，則亦難以被告持有前揭改造之子彈即認定被告亦有製造
      子彈未遂之犯行。
（五）綜據前述本件尚非得僅依被告持有電鑽、砂輪機等工具以及證人蔡姿宜之證詞
      及被告遭查獲持有槍枝草圖及手槍、子彈之半成品或不具殺傷力之成品，即認
      定被告有未經許可，製造槍砲彈藥刀械管制條例第四條第一項第一款所稱之其
      他可發射金屬或子彈具有殺傷力之各式槍砲（按：此部分依同法第四條第二項
      之規定，包括其主要組成零件）及子彈。此外，復查無其他積極證據足資認定
      本件被告有公訴人所指之犯嫌，被告所辯並未製造槍、彈之犯行等語，尚堪採
      信，自難以槍砲彈藥刀械管制條例第十一條第一項、第五項及同法第十二條第
      一項、第五項之罪相繩，本件既有合理可疑存在，應屬不能證明被告犯有公訴
      人所指涉之製造槍枝、子彈罪行，惟因製造而持有本案槍枝、子彈主要組成零
      件犯行既屬本案起訴範圍，本院自得逕予變更起訴法條依法論科以本案有罪部
      分罪責。
據上論結，應依刑事訴訟法第三百六十九條第一項前段、第三百六十四條、第二百九
十九條第一項前段、第三百條，槍砲彈藥刀械管制條例第十二條第四項、第十三條第
四項，刑法第十一條前段、第五十六條、第五十五條、第四十二條第三項、第三十八
條第一項第一款，罰金罰鍰提高標準條例第二條，現行法規所定貨幣單位折算新台幣
條例第二條，判決如主文。
本案經檢察官甲○○到庭執行職務。
中      華      民      國      九十二     年    十二     月     十     日
                                臺灣高等法院臺中分院刑事第五庭
                                      審判長法  官  袁  從  楨
                                            法  官  胡  森  田
                                            法  官  姚  勳  昌
右正本證明與原本無異。
如不服本判決應於收受送達後十日內向本院提出上訴書狀，其未敘述上訴之理由者並
得於提起上訴後十日內向本院補提理由書（均須按他造當事人之人數附繕本）。
                                            書記官  洪  麗  華
中      華      民      國      九十二     年    十二     月    十一    日
附錄論罪科刑法條：
槍砲彈藥刀械管制條例第十二條第四項：
未經許可，持有、寄藏或意圖販賣而陳列子彈者，處五年以下有期徒刑，
併科新台幣三百萬元以下罰金。
第一項至第三項之未遂犯罰之。
槍砲彈藥刀械管制條例第十三條：
未經許可，製造、販賣或運輸槍砲、彈藥之主要組成零件者，處三年以上十年以下有
期徒刑，併科新台幣七百萬元以下罰金。
未經許可，持有、寄藏或意圖販賣而陳列第一項所列零件者，處六月以上五年以下有
期徒刑，併科新台幣三百萬元以下罰金。
第一項至第三項之未遂犯罰之。
                                                                        Ｒ


司法院資訊處製作；財團法人民間司法改革基金會備份。
